【裁判字號】    95,重訴,333
【裁判日期】    951227
【裁判案由】    確認債權存在
【裁判全文】
臺灣臺北地方法院民事判決             95年度重訴字第333號
原      告  信大水泥股份有限公司
法定代理人  乙○○
訴訟代理人  陳君慧律師
參  加  人  宜建企業股份有限公司
法定代理人  丁○○
訴訟代理人  甲○○
被      告  新亞建設開發股份有限公司
法定代理人  丙○○
訴訟代理人  林雯澤律師
上列當事人間確認債權存在事件，本院於中華民國95年12月4日
言詞辯論終結，判決如下：
    主      文
原告之訴駁回。
訴訟費用由原告負擔。
參加費用由參加人負擔。
    事實及理由
一、原告起訴主張：參加人宜建企業股份有限公司（下稱宜建公
    司）因承攬交通部國道新建工程局（下稱國工局）北宜高平
    原線混凝土工程，向原告採購散裝水泥用於工程施作。因國
    工局嗣後要求宜建公司於民國92年1月1日起改用I型低溫低
    鹼水泥，當時就因此增加之水泥購買成本並無明確之補償單
    價金額，惟嗣後雙方同意宜建公司應自94年10月起至95年7
    月止，將補償金共計新台幣（下同）10,240,549元（含5%營
    業稅），分10期攤還原告。宜建公司當時即開立10紙支票交
    付原告。詎料，宜建公司所簽發之支票竟因存款不足而遭退
    票。為此原告已於94年12月29日向本院聲請就宜建公司對被
    告之債權於9,406,346元之範圍內予以假扣押，經原告取得
    假扣押裁定後，發現被告與宜建公司曾於93年12月23日就「
    北宜高速公路頭城蘇澳段第C512A標壯圍五結側車道及台電
    管路工程」簽訂混凝土採購契約（下稱系爭採購契約）。依
    系爭採購契約，宜建公司於94年10月至12月間陸續將混凝土
    出貨予被告，出貨金額共計15,315,161元，被告並未給付上
    開金額予宜建公司。故原告乃就被告尚未支付予宜建公司之
    工程款9,406,346元聲請強制執行，並經本院以95年1月13日
    北院錦94執全亥字第4333號執行命令准許在案。然被告於同
    年月23日就前開原告聲請假扣押之債權聲明異議。原告認其
    聲明不實，爰依強制執行法第120條之規定，提起本件訴訟
    。又宜建公司係因颱風導致無法取得蘭陽溪砂石，以致無法
    供料，其係屬因天災之不可抗力因素之所致，被告並非可據
    此宜建公司終止雙方合約。退步言之，縱被告有權終止合約
    ，然並未能舉證證明其受有以重新發包之價差之損害，另被
    告主張以逾期一日按「訂貨總價」千分之一計罰本件逾期違
    約金，顯與被告與宜建公司簽訂之買賣契約之規定，如逾期
    一日應按「未交部分之價額」千分之一計算違約金之規定不
    符。且縱被告對宜建公司仍有逾期違約金之債權，依民法第
    252條規定，應予酌減。又依民法第340條之規定，被告僅得
    以受扣押命令前即對宜建公司取得之價差損害賠償債權，與
    被告積欠之貨款主張抵銷。本院係於95年1月13日向被告核
    發扣押命令，故被告僅得以隆璟企業股份有限公司（下稱隆
    璟公司）於95年1月13日前出貨所致價差損害主張抵銷。本
    件被告尚未給付宜建公司之款項，合計94年10月之10,711,8
    23及94年11月之4,043,932元後，應再加計宜建公司對於被
    告仍有購料保留款535,564元，宜建公司對於被告之債權數
    額應為15,290,779元。原告自得主張請求確認宜建公司對被
    告之債權，在9,406,346元之範圍內存在。並聲明：確認被
    告與宜建公司之債權在9,406,346元之範圍內存在。
二、參加人為輔佐原告一方，陳述略以：系爭採購合約未明訂要
    採取蘭陽溪地區之砂石，然蘭陽平原中只有蘭陽溪的砂石符
    合契約規範，為合法材料源。且如要變更料源的話光是就砂
    石檢驗就要28天，前後的時間恐要2、3個月之久。另曾提供
    和平溪砂石給國工局，但不被認可，故被告解除契約不合法
    。參加人與被告簽合約時，被告要求設立一個新的廠，此為
    主廠。原舊廠為備廠，主廠於新建當中需要經過宜蘭縣政府
    核發文，在94年4月即由備廠開始供料給被告，採取料源是
    經國工局認可才開始取料。主廠與備廠設置的目的是擔心主
    廠無法出料。
三、被告則以：宜建公司於94年8月31日、9月2日至4日、9月11
    日、19日、22日、23日、25日、10月3日、4日、8日、9日、
    11日至13日共計16天，因砂石短缺無法供料，嚴重影響工地
    進度，並導致被告協力廠商向被告求償，受有無法供料期間
    之損失。針對上開砂石短缺無法供料之問題，宜建公司於94
    年10月13日與被告簽立切結書，承諾供料無虞，另因蘭陽溪
    土石原料無法開採，導致砂石欠缺無法即時供料進而要求賠
    償之問題，概由宜建公司負責，與被告無涉。宜建公司並承
    諾若無法處理被告所屬協力廠商求償問題，同意被告由日後
    工程計價款中直接扣除，並同意爾後供料若有延誤，依雙方
    合約一般條款及特定條款罰則條文加倍扣款。且將前開切結
    書列入C512A字第002號訂貨單中成為正式文件並確實執行。
    。被告依據切結書之規定，要求宜建公司對因砂石料源不足
    ，屢次發生無法供料之情形所造成人員、機具之閒置，工程
    進度延宕所衍生之損失負責，復於94年11月15日發函表示終
    止雙方合約，並主張罰則及因此所發生一切費用及損失，概
    由宜建公司計價款、保留款及履約保證金支付。本件因宜建
    公司之違約，致被告衍生之損害包括，已超過宜建公司對被
    告15,315,161元期款未領，故宜建公司對被告已無任何債權
    存在。被告與宜建公司間之逾期罰則，應依合約補充說明之
    約定，故被告以按訂貨總價千分之一計算違約金之基準並無
    不當等語，資為抗辯。並聲明：原告之訴駁回。
四、兩造不爭執事項：
（一）原告為宜建公司之債權人，經原告取得本院94年度裁全字
      第11197號假扣押裁定後，原告於94年12月29日向本院聲
      請就宜建公司對被告之債權於9,406,346元之範圍內予以
      假扣押，並經本院於95年1月13日核發北院錦94執全亥字
      第4333號執行命令，禁止宜建公司就前開債權金額範圍內
      收取對被告之工程款債權或為其他處分，被告亦不得對宜
      建公司清償，然被告收受前開扣押命令後，旋即於95年1
      月23日具狀聲明異議。
（二）宜建公司於94年10月13日出具切結書予被告，切結書上記
      載：「一、本公司承諾C512A標偉全預拌混凝土主廠之操
      作許可證，將於94年10月14日取得，並承諾於94年10月15
      日起由偉全主廠全面供料，並保證供料無虞。二、有關貴
      公司所屬協力廠商來函：近日因蘭陽溪土石原料無法開採
      ，導致砂石欠缺無法即時供料進而要求賠償之問題，概由
      本公司負責，與貴公司無涉。本公司並承諾若無法處理貴
      公司所屬協力廠商求償問題，本公司同意貴公司由日後工
      程計價款中直接扣除，本公司無異議。三、本公司同意爾
      後供料若有延誤，依貴我雙方合約一般條款及特定條款罰
      則條文加倍扣款。四、本公司同意所立之切結書列入C512
      A字第002號訂貨單中成為正式文件並確實執行。」
（三）被告針對宜建公司履約之狀況，先於94年10月31日以（94
      ）E07204第0887號函知宜建公司：「貴公司承攬本工程預
      拌水泥混凝土材料供應，自開始供料起，因砂石料源不足
      ，屢次發生無法供料之情形﹔另偉全廠之設廠時程，亦因
      證照取得延遲，遲至94.10.27方可配合工地供料，期間所
      造成人員、機具之閒置，工程進度延宕所衍生之損失，本
      公司蓋依合約相關規定辦理」。復於94年11月9日以（94
      ）P1700字第0919號函宜建公司表示依合約規定辦理，且
      因此所發生之損失，概由宜建公司計價款、保留款及履約
      保證金扣償支付。又於94年11月15日以（94）P1700字第
      0936號函表示終止雙方合約，並主張罰則及因此所發生一
      切費用及損失，概由宜建公司計價款、保留款及履約保證
      金支付。
五、兩造之爭點及論述：
    按扣押命令生效後，債務人仍為被扣押債權之債權人，僅不
    得收取、讓與、拋棄、免除、抵銷、設定質權、行使被扣押
    債權之單保全等一切有害執行債權人之處分行為。而第三債
    務人得以扣押時對債務人得主張之抗辯，對抗執行債權人。
    查，原告主張依系爭採購契約，宜建公司於94年10月至12月
    間陸續將混凝土出貨予被告，出貨金額共計15,315,161元，
    被告並未給付上開金額予宜建公司。原告既對其對宜建公司
    之債權金額9,406,346元之範圍內予以扣押，而由執行法院
    核發扣押命令，然被告對前開扣押命令聲明異議，其自得起
    訴確認宜建公司對被告有此部分之工程款債權存在。被告否
    認宜建公司對其尚有工程款債權存在，並援引其與宜建公司
    間之法律關係對抗原告，而已前揭情詞置辯。故本件之主要
    爭點厥為：(一)本件宜建公司是否有違約之情事，致被告得終
    止系爭採購契約，並以被告所受之損害與宜建公司得領取之
    款項為抵銷；(二)如本件被告得主張終止系爭契約，得向宜建
    公司主張抵銷之金額為何；又本件被告據以計算違約金之基
    準是否過高，而應由本院予以酌減。現就本件之爭點析述如
    后：
（一）關於宜建公司是否有違約情事部分：
      按因不可歸責於債務人之事由，致未為給付者，債務人不
      負遲延責任。民法第230條定有明文。經查：
    1.本件被告向宜建公司之訂貨單中關於解約辦法一記載「如
      賣主未能履行本契約逾期至10天買主得解除本契約至解約
      與否任買主自由選擇。」又上開「未能履行本契約逾期至
      10天」之情事，雖未規範是否以可歸責於宜建公司為限，
      依民法第230條之規定，自應可歸責於賣主（即宜建公司
      ）之事由所致者為限，故原告主張本件被告應以可歸責於
      被告之情事，致無法供應砂石時，方得計入逾期天數並主
      張終止契約，應為可採。
    2.本件宜建公司所提供予被告之砂石係採自於蘭陽溪，而自
      94年6月15日連續豪大雨以來，同年颱風陸續來襲，導致
      宜蘭縣政府蘭陽溪公共造產無法提供砂石原料，其中94年
      8月31日至同年10月中旬，因受泰利颱風、龍王颱風影響
      ，致中斷疏浚兼供砂石料源計32天，此有宜蘭縣政府府民
      字業字第0950132358號函附卷可參（見本院卷第162頁）
      。然系爭工程之業主即國工局並未限制承攬廠商之砂石來
      源，僅要求其合約契約所載之規格即可，此有交通部台灣
      區國道新建工程局95年11月7日國工局處三字第095002035
      6號函在卷可稽（見本院卷第166頁）。又依據被告及宜建
      公司之合約就預拌混凝土材料供應有特別規範：「宜建公
      司另需提報符合規範之合格備用廠，以因應主拌合廠因故
      無法供料時仍得以備用廠供料」，此有北宜高速公路頭城
      蘇澳段第C512A標預拌混凝土材料供應合約補充說明第5條
      第6項可稽（見本院卷第126頁）。又前開備用廠並不限於
      設置於蘭陽溪地區為限，原告雖主張宜建公司提供予業主
      之砂石應經28天齡期之抗壓強度試驗，且業經國工局工程
      司檢驗核可，倘若變更料源仍須重新通過國工局工程司檢
      驗方合契約規範，否則仍構成違約，故如蘭陽溪無法開採
      砂石時，即屬不可歸責於宜建公司之事由。惟宜建公司為
      防範蘭陽溪地區因故無法開採砂石，因系爭採購合約並未
      限制以提供蘭陽溪之砂石為限，故其得先於其他地區設置
      備用廠並提早提供砂石供驗或於可開採時多囤積砂石備用
      。然宜建公司未思此途，且其所有之宜建拌合廠係眾多重
      大工程共用，其備料廠遲至94年10月20日始取得證照，致
      供料不及，自應認係可歸責於宜建公司之事由所致未能依
      約履行。
    3.況另宜蘭縣政府95年10月27日府民業字第0950132358號函
      所附「94年度宜蘭縣政府公共造產辦理蘭陽溪疏浚兼供砂
      石料源時報表」已載明：「94年9月1日至94年9月28日因9
      月1日至日3泰利颱風沖毀運輸便道暫停供料20天暨週休8
      天。易言之，94年9月1日至同月28日28天均未供料。」。
      惟查，宜建公司於該28天內有9月5日至10日、9月12 日至
      17日、9月19日至21日、9月24日、9月26日至28日共19天
      能供料予被告（見本院卷第195至第202頁），足證蘭陽溪
      可否開採砂石與宜建公司能否供應混凝土，係屬二事，故
      原告所爭執8月31日至10月13日間共計16天之無法供料，
      主要係肇因於宜建公司遲未依約提供備料廠或先行囤積足
      夠之砂石或將採得之砂石優先提供予被告所致，故原告主
      張係因不可歸責於宜建公司之事由而被告無權終止系爭契
      約，顯不足採信。
（二）關於被告得向宜建公司主張抵銷之金額為何部分：
    1.關於被告主張重新發包之價差之損害部分：
      原告否認被告受有重新發包之價差損害且主張價差損害賠
      償債權並非一次發生之債權，而係於隆璟公司各次出貨予
      被告時始行發生，故縱認被告得以其所受價差損害賠償債
      權與其積欠宜建公司之貨款抵銷，依民法第340條之規定
      ，被告僅得以受扣押命令前即對宜建公司取得之價差損害
      賠償債權，與被告積欠之貨款主張抵銷。惟查：
    (1)本件宜建公司確實並未依約全數出貨予被告，另依據被告
      之工程明細表及向宜建公司之訂貨單均明確載明各項混凝
      土之數量及單價，並合計契約金額，而依據宜建公司所出
      具之出貨明細表中關於各項物料之出貨量恰與被告製作之
      計價表相符（分見本院卷第25、77頁），又原告主張宜建
      公司於94年11、12月間得向被告請求之款項為4,043,932
      元，亦與該出貨明細表、計價表所載當期金額相符，自應
      認被告之計價表確係依據宜建公司實際出貨狀況，核實製
      作。又截至94年底，以系爭合約所記載之數量，扣除宜建
      公司實際出貨之數量，恰為被告與向隆璟公司訂貨之數量
      ，此有被告向隆璟公司之訂貨單及重新發包說明表在卷可
      稽（見本院卷第75、78頁）。另被告亦自94年12月2日起
      即收受隆璟公司開立之統一發票並支付相關貨款予隆璟公
      司，此有統一發票附卷足憑（見本院卷第79至84頁）。又
      被告因宜建公司違約而終止合約，而就系爭契約賸餘之物
      料必須轉向隆璟公司採購，而產生之價差損失，自應屬因
      宜建公司違約所致之損害。
    (2)按受債權扣押命令之第三債務人，於扣押後始對其債權人
      取得債權者，不得以其所取得之債權與受扣押之債權為抵
      銷，民法第340條定有明文，依此反面解釋，則第三債務
      人取得之債權如於扣押前，自得主張抵銷，又損害賠償之
      債，其損害賠償事實之發生與損害額確定本屬二事，故第
      三債務人於損害賠償之債發生時，即可主張抵銷，至損害
      額之確定，乃得抵銷之範圍問題，與得否主張抵銷無涉。
      查，本院前以95年1月13日北院錦94執全亥字第4333號執
      行命令扣押宜建公司對被告之工程款債權，依據強制執行
      法第118條第2項規定，扣押命令送達被告時起發生扣押之
      效力。而被告既於94年12月2日即向隆璟公司訂購砂石，
      並就數量、單價部分達成合致，而前開砂石之單價並不因
      出貨時間先後而受影響，亦即被告於隆璟公司訂約之時，
      即產生價差之損失，不因隆璟公司出貨之時程而有異。揆
      諸前揭說明，自應認被告對宜建公司之價差損害賠償請求
      係早於扣押命令送達前已發生，不因被告事後方實際支付
      款項予隆璟公司而認被告不得就此部分主張抵銷。
    (3)綜上，本件被告就重新發包所生之損害共計為14,842,636
      元，自得就此部分與宜建公司得領取之工程款項為抵銷。
    2.關於被告主張以違約金主張抵銷部分：
      本件宜建公司確實有違約之情事，已如前述，本件次應審
      究，本件逾期一日應以未交部分之價額或訂貨單價之千分
      之一計罰本件逾期違約金，及違約金之計罰是否有過高之
      情事。查：
    (1)原告雖主張依據被告對宜建公司訂貨單上規定，如逾期一
      日應按「未交部分之價額」千分之一計算違約金，並非被
      告所稱按「訂貨總價」千分之一計算，顯與契約規定不符
      ，被告計算違約金之方式顯有錯誤云云。然該訂貨單上關
      於逾期違約金之記載實為：「一、如未收定金逾期一天應
      繳未交部分之價額千分之一／百分之一之違約金」（見本
      院卷第16頁）。然何謂應繳未交部分，恐於雙方履約過程
      中易生爭執，另同一條款中卻同時約定「千分之一／百分
      之一」兩不同標準，亦欠特定。
    (2)參酌系爭合約補充說明三、罰則：「1.如乙方（即宜建公
      司）供料未能配合甲方（即被告）通知供料，每逾一日，
      罰訂貨總價千分之一，以總價百分之十為上限。」（見本
      院卷第127頁）。又該補充說明中已明確規範違約金之計
      算基準，且所謂補充說明之效力，應優先於原訂貨單之之
      約款，故本件被告以逾期一日，以訂貨總價千分之一即17
      萬9,000元計算違約金，為合法有據。
    (3)次按，我民法所定違約金有兩種，一為以預定債務不履行
      之損害賠償為目的，此種違約金於債務人不履行債務時，
      債權人僅得就本來之給付或違約金擇一請求，不得併為請
      求；二為以強制債務之履行為目的，此種違約金於債務人
      不履行債務時，債權人除得請求違約金外，並得請求本來
      之給付；而當事人所定違約金究竟屬於何種，應依當事人
      之意思定之，倘當事人未予訂定，則視為以預定債務不履
      行之損害賠償為目的，此觀民法第250條第2項規定自明。
      經查，依據系爭合約中對於違約金之約定係規定於補充說
      明第三條「罰則」，其中規定「如乙方供料未能配合甲方
      通知供料，每逾一日，罰訂貨總價千分之一，以總價百分
      之十為上限。」。其中補充說明之文字使用「罰款」之字
      眼，且並未限制原告就被告違約時，除得請求違約罰款外
      不得請求損害賠償，故自應認為兩造前開關於違約金之約
      定，係屬懲罰性違約金。宜建公司既有未能配合被告通知
      供料之情事，被告依約即得對宜建公司科處逾期罰款。
    4.原告復主張：本件違約金有過高之情事，應由本院予以酌
      減，故本件尚應審酌違約金是否有過高之情事。末按，當
      事人約定契約不履行之違約金過高者，法院固得依民法第
      252條以職權減至相當之數額，惟是否相當仍須依一般客
      觀事實、社會經濟狀況及當事人所受損害情形，以為酌定
      標準，而債務已為一部履行者，亦得比照債權人所受利益
      減少其數額。最高法院49年台上字第807號判例著有明文
      可參。經查，本件宜建公司於系爭採購契約履行過程中，
      應提供之各項混凝土部分，除就245kg/c㎡（水中）一項
      達原採購合約半數以上，其餘部分均未達原採購合約約定
      之半數（見被告製作之重新包發說明表，本院卷第75頁）
      ，且因宜建公司供料不及之情事，致被告於94年6月29日
      、7月11日、9月14日、23日、10月21日一再向宜建公司發
      函促請其穩定充足供料，且宜建公司亦於同年10月13日簽
      具切結書，同意依約系爭採購合約一般條款及特定條款罰
      則條文加倍扣款等情，應認被告以宜建公司實際20日計算
      本件之違約金，故共計系爭採購合約總金額百分之二計算
      違約金，尚稱合理，並無由本院予以酌減之必要。
    3.綜上，被告辯稱其得以重新發包之損失14,842,636元及違
      約金3,580,000元與應給付宜建公司之工程款為抵銷，自
      屬有據。故本件宜建公司對被告得請求之工程款15,290,7
      79元經被告抵銷後，宜建公司對被告已無工程款債權存在
      。
六、綜上所述，本件宜建公司對被告之工程款，既因宜建公司有
    違約之情事，經被告就重新發包之損失、違約金為抵銷後，
    已無得請求之工程款存在。從而，原告提起本件訴訟，請求
    確認被告與宜建公司之債權在9,406,346元之範圍內存在，
    為無理由，應予駁回。
七、本件為判決基礎之事證已臻明確，兩造其餘攻擊防禦之方法
    及未經援用之證據，經本院斟酌後，認均不足以影響本判決
    之結果，自無逐一詳予論駁之必要，併此敘明。
八、訴訟費用負擔之依據：民事訴訟法第78條。
中    華    民    國    95    年    12    月    27    日
                  民事第四庭    法  官  黃柄縉
以上正本係照原本作成
如對本判決上訴，須於判決送達後20日內向本院提出上訴狀
中    華    民    國    95    年    12    月    27    日
                                書記官  楊湘雯


司法院資訊處製作；財團法人民間司法改革基金會備份。
